ACORDAO-COMPLETO-2332448

ACÓRDÃO 2731/2019 ATA 11/2019 - SEGUNDA CÂMARA

VISTOS, relatados e discutidos estes autos que cuidam de pensões civis instituídas por ex-servidores do extinto Ministério dos Transportes, Portos e Aviação Civil (atual Ministério da Infraestrutura) e submetidas, para fins de registro, à apreciação deste Tribunal de Contas da União, de acordo com o art. 71, inciso III, da Constituição Federal;
ACORDAM os Ministros do Tribunal de Contas da União, reunidos em Sessão da Segunda Câmara, diante das razões expostas pelo Relator e com fundamento no art. 71, inciso III, da Constituição Federal, combinado com os arts. 1º, inciso V, e 39, inciso II, da Lei 8.443, de 16/7/1992, em:
9.1. considerar legais, concedendo-lhes registro, os atos de pessoal referentes às pensões civis instituídas por Adauto Bispo da Silva, Ademar Cândido, Aloísio de Jesus, Alziro de Freitas, Aniceto Cristaldo e Antônio Coelho, lançados no Sistema de Apreciação e Registro de Atos de Admissão e Concessões (Sisac) sob os números 10001506-05-2009-000009-0, 10001506-05-2007-000458-9, 10001506-05-2006-000737-2, 10001506-05-2009-000173-9, 10001506-05-2001-060692-2 e 10001506-05-2006-000234-6;
9.2. considerar ilegais os atos de pessoal referentes às pensões civis instituídas por Abel Monteiro e Alberto Agostinho do Nascimento, identificados no Sisac sob os números 10001506-05-2007-000154-7 e 10001506-05-2007-000414-7, negando-se-lhes registro por conseguinte;
9.3. dispensar o ressarcimento das quantias indevidamente recebidas de boa-fé pelos beneficiários das pensões civis instituídas por Abel Monteiro e Alberto Agostinho do Nascimento, consoante disposto no Enunciado nº 106 da Súmula de Jurisprudência do TCU;
9.4. determinar ao Ministério da Infraestrutura que:
9.4.1. no prazo 15 (quinze) dias contado a partir da ciência desta deliberação, abstenha-se de realizar pagamentos para os atos ora apreciados pela ilegalidade, sujeitando-se a autoridade administrativa omissa à responsabilidade solidária, nos termos do art. 262, caput, do Regimento Interno do TCU;
9.4.2. comunique os interessados sobre o teor desta decisão, alertando os beneficiários a que se refere o subitem 9.3 supra de que o efeito suspensivo proveniente da interposição de eventuais recursos não os eximirá da obrigação de devolverem os valores percebidos indevidamente após a notificação do presente acórdão, caso os recursos não sejam providos;
9.4.3. no prazo de 30 (trinta) dias, contados da ciência desta deliberação, envie a este Tribunal documentos comprobatórios de que os interessados tomaram ciência deste decisum.

Pensões civis instituídas por ex-servidores do extinto Ministério dos Transportes, Portos e Aviação Civil (atual Ministério da Infraestrutura) e submetidas, para fins de registro, à apreciação deste Tribunal de Contas da União (TCU), de acordo com o art. 71, inciso III, da Constituição Federal.

Segunda Câmara

Ministério dos Transportes, Portos e Aviação Civil (atual Ministério da Infraestrutura).

3. Interessados:  Ana Alves de Lima (CPF XXX.909.183-XX), Denise D'avila Coelho (CPF XXX.108.611-XX), Dezilda Rosa de Jesus (CPF XXX.897.217-XX), Durvalina Duarte Nascimento (CPF XXX.303.895-XX), Eliane da Silva Candido (CPF XXX.258.553-XX), Eugenio Cristaldo (CPF XXX.540.721-XX), Joao Monteiro (CPF XXX.810.309-XX), Maria do Socorro Carvalho da Silva (CPF XXX.880.503-XX), Maria Luiza Barbosa Silva (CPF XXX.500.704-XX), Maria Mendes da Silva (CPF XXX.357.484-XX), Miralda Carmen de Jesus (CPF XXX.278.887-XX), Natalicia Monteiro (CPF XXX.785.079-XX), Osmarina Oliveira de Freitas (CPF XXX.307.250-XX), Terezinha Sobral da Silva (CPF XXX.176.035-XX), Vitoria da Silva Candido (CPF XXX.491.843-XX) e Yvonne D'avila Coelho (CPF XXX.484.184-XX).

13.1. Ministros presentes: Ana Arraes (Presidente), Augusto Nardes, Aroldo Cedraz (Relator) e Raimundo Carreiro.
13.2. Ministros-Substitutos presentes: Marcos Bemquerer Costa e André Luís de Carvalho.

ACORDAO-COMPLETO-2384650

Acórdão 803/2020 - Segunda Câmara

AROLDO CEDRAZ

Com alguns ajustes de forma e fundamentado no inciso I do § 3º do art. 1º da Lei 8.443, de 16/7/1992, adoto como Relatório a instrução elaborada no âmbito da Secretaria de Fiscalização de Pessoal (Sefip) e autuada como peça 30, a qual contou com a anuência do diretor da referida unidade técnica (peça 31) e com a concordância do Ministério Público/TCU, representado nestes autos pelo Procurador Marinus Eduardo De Vries Marsico (peça 32) :
"INTRODUÇÃO
1. Trata-se do exame de atos de concessão de pensões civis instituídas por ex-servidores do Ministério dos Transportes, Portos e Aviação Civil, atos esses submetidos, para fins de registro, à apreciação do Tribunal de Contas da União (TCU) , de acordo com o art. 71, inciso III, da Constituição Federal. Os atos foram cadastrados e disponibilizados ao TCU por intermédio do Sistema de Apreciação e Registro de Atos de Admissão e Concessões (Sisac) , na forma dos arts. 2o e 4o da Instrução Normativa-TCU 78/2018.
HISTÓRICO
2. Os atos de concessão em estudo cuidam das pensões civis instituídas pelos ex-servidores Abel Monteiro (CPF: XXX.524.649-XX) , Adauto Bispo da Silva (CPF: XXX.396.884-XX) , Ademar Cândido (CPF: XXX.022.023-XX) , Alberto Agostinho do Nascimento (CPF: XXX.080.705-XX) , Aloísio de Jesus (CPF: não informado) , Alziro de Freitas (CPF: XXX.159.600-XX) , Aniceto Cristaldo (CPF: XXX.814.281-XX) e Antônio Coelho (CPF: XXX.284.507-XX) .
EXAME TÉCNICO
Pensões civis instituídas pelos ex-servidores Alziro de Freitas (CPF: XXX.159.600-XX) , Aniceto Cristaldo (CPF: XXX.814.281-XX) e Antônio Coelho (CPF: XXX.284.507-XX) 
3. As pensões civis instituídas pelos ex-servidores Alziro de Freitas (CPF: XXX.159.600-XX) , Aniceto Cristaldo (CPF: XXX.814.281-XX) e Antônio Coelho (CPF: XXX.284.507-XX)  apresentam beneficiários habilitados na condição de filho maior inválido, com amparo no art. 217, II, 'a', da Lei 8.112/1990.
4. O entendimento desta Corte acerca da habilitação de beneficiário na condição de filho maior inválido firmou-se no sentido de que deve ser demonstrado o atendimento aos seguintes requisitos: anterioridade da invalidez ao óbito do instituidor, incapacidade total e definitiva para o trabalho e dependência econômica do beneficiário em relação ao ex-servidor. (Precedentes: Acórdão 1535/2007-TCU-Plenário; 3.369/2009, 5.151/2015, 1.610/2016-1ª Câmara; e 1.124/2007-2ª Câmara) .
5. Antes de se passar à análise do caso concreto, cabe tecer mais algumas considerações acerca da matéria ora apreciada.
6. A previsão legal para a habilitação em estudo consta do art. 217, II, 'a', da Lei 8112/1990, em sua redação original, in verbis:
Art. 217. São beneficiários das pensões: 
I - vitalícia:
 (...) 
II - temporária:
a) os filhos, ou enteados, até 21 (vinte e um) anos de idade, ou, se inválidos, enquanto durar a invalidez;
 (...) 
7. Embora não conste expressamente do texto legal a previsão de dependência econômica do filho maior inválido, o entendimento firmado nesta Corte é de que, nesse caso, há uma presunção relativa de dependência econômica, ou seja, presunção iuris tantum, admitindo prova em contrário. A seguir, a transcrição de excertos de alguns julgados do TCU nesse sentido:
Voto condutor do Acórdão 3369/2009-TCU-Primeira Câmara:
'Convém ressaltar também que é pacífica a jurisprudência deste Tribunal de que os beneficiários de pensão, à exceção do cônjuge ou companheiro, que gozam de presunção absoluta de dependência, ficarão sujeitos ao reconhecimento dessa dependência, seja por exigência de comprovação prévia, seja por presunção relativa, que admitirá prova em contrário...'
 (...) 
'...a presunção de dependência do filho inválido é relativa e não subsiste à demonstração de que ele aufere rendimentos para o seu próprio sustento...'
Voto condutor do Acórdão 5151/2015-TCU-Primeira Câmara:
'4. No tocante à situação de dependência econômica à data do óbito da instituidora, a teor do art. 217, inciso II, alínea 'a', da Lei nº 8112/1990, aos filhos e enteados somente é devida a pensão por morte de seus genitores, ex-servidores públicos federais, até o advento dos 21 (vinte e um) anos de idade, seja homem ou mulher, à exceção dos inválidos, em que a pensão deve ser paga enquanto perdurar o estado de invalidez. A lei, como se vê, não exigiu a demonstração da dependência econômica para a concessão de pensão por morte a filho inválido, fazendo-se necessária apenas, em princípio, a comprovação da invalidez preexistente ao óbito.
15. É que, nesses casos, a lei presumiu a dependência econômica, presunção esta, no entanto, relativa, admitindo prova em sentido contrário. Daí o entendimento desta Corte de Contas mencionado pela unidade técnica no sentido de não ser cabível a concessão de pensão por morte ao filho maior inválido quando houver prova da ausência de dependência econômica em relação ao servidor falecido que instituiu o benefício. Ou melhor, não será cabível a concessão de pensão por morte ao filho maior inválido quando este tiver renda própria suficiente para prover a sua subsistência.' (grifo no original) 
Sumário do Acórdão 1610/2016-TCU-Primeira Câmara:
PEDIDO DE REEXAME. PENSÃO CIVIL. FILHA MAIOR INVÁLIDA. PERCEPÇÃO DE RENDA. DESCARACTERIZAÇÃO DA DEPENDÊNCIA ECONÔMICA. ARGUMENTOS INCAPAZES DE DESCONSTITUIR A DELIBERAÇÃO RECORRIDA. NÃO PROVIMENTO DO RECURSO.
Sumário do Acórdão 1124/2007-TCU-Segunda Câmara:
PENSÃO CIVIL. FILHO MAIOR. DEPENDÊNCIA ECONÔMICA NÃO COMPROVADA. ILEGALIDADE.
1. Nega-se registro ao ato de pensão civil a filho maior caso não reste comprovada a dependência deste ao instituidor.
8. No tocante à demonstração da preexistência da invalidez, o Enunciado 271 da Súmula de Jurisprudência do TCU dispõe que:
SÚMULA Nº 271
A pensão concedida a beneficiário na condição de inválido tem como requisito essencial laudo pericial emitido por junta médica oficial que ateste a invalidez e sua preexistência ao momento do óbito do instituidor. 
Fundamento Legal:
Lei 8.112/1990, art. 215 
9. Registre-se, outrossim, que o entendimento desta Corte se firmou no sentido de que é ilegal a pensão de filho maior inválido quando inexiste a incapacidade total e definitiva para o labor. Nesse sentido, transcreva-se a Ementa do Acórdão 1156/2006-TCU-Plenário:
PESSOAL. PENSÃO CIVIL ESPECIAL. MEDIDA CAUTELAR. ALEGAÇÕES. OCULTAÇÃO DE INFORMAÇÃO. MÁ-FÉ. FILHO MAIOR INVÁLIDO. INCAPACIDADE. ILEGALIDADE. RESSARCIMENTO AO ERÁRIO.
1. Não se acatam alegações, apresentadas em face de deliberação adotada em medida cautelar, quando desacompanhadas de provas;
2. Configura-se má-fé o fato de filho de servidor, ao requerer pensão civil especial junto a órgão público, na condição de maior inválido, ocultar informação de que desempenha atividades profissionais normalmente;
3. É ilegal a pensão de filho maior inválido quando inexiste a incapacidade total e definitiva para o labor;
4. É obrigado a ressarcir ao Erário, em valores atualizados, o pensionista que agiu de má-fé para obter o benefício. (sem grifo no original) 
10. É nesse mesmo sentido o que restou vazado no Sumário do Acórdão 1155/2006-TCU-Plenário, in verbis:
Sumário: PESSOAL. PENSÃO CIVIL ESPECIAL. MEDIDA CAUTELAR. ALEGAÇÕES. OCULTAÇÃO DE INFORMAÇÃO. MÁ-FÉ. FILHO MAIOR INVÁLIDO. INCAPACIDADE. REVISÃO DE JULGAMENTO. ILEGALIDADE. RESSARCIMENTO AO ERÁRIO.
1. Não se acatam alegações, apresentadas em face de deliberação adotada em medida cautelar, quando desacompanhadas de provas;
2. Configura-se má-fé o fato de filho de servidor, ao requerer pensão civil especial junto a órgão público, na condição de maior inválido, ocultar informação de que desempenha atividades profissionais normalmente;
3. É revista, de ofício, pela Corte de Contas, com base no art. 260, § 2º, do Regimento Interno/TCU, a qualquer tempo, a deliberação que apreciou ato concessório de pensão civil em que há vício insanável e que o interessado tenha agido de má-fé;
4. É ilegal a pensão de filho maior inválido quando inexiste a incapacidade total e definitiva para o labor;
5. É obrigado a ressarcir ao Erário, em valores atualizados, o pensionista que agiu de má-fé para obter o benefício. [sem grifo no original]
11. Nos casos ora examinados, foram juntadas aos autos cópias de laudos médicos expedidos no âmbito do Ministério dos Transportes atestando a invalidez dos beneficiários e sua precedência ao óbito dos respectivos instituidores de pensão.
12. A pensão civil instituída pelo ex-servidor Alziro de Freitas (CPF: XXX.159.600-XX) , falecido em 2/12/1994, tem como única beneficiária Osmarina Oliveira de Freitas (CPF: XXX.307.250-XX) , habilitada na condição de filha maior inválida (peça 14, p. 4) . O laudo médico consta da peça 11, páginas 207-210.
13. A pensão civil instituída pelo ex-servidor Aniceto Cristaldo (CPF: XXX.814.281-XX) , falecido em 25/4/1976, tem atualmente como único beneficiário Eugênio Cristaldo (CPF: XXX.540.721-XX) , habilitado na condição de filho maior inválido (peça 14, p. 5) . O laudo médico consta da peça 11, página 131.
14. A pensão civil instituída pelo ex-servidor Antônio Coelho (CPF: XXX.284.507-XX) , falecido em 26/1/2002, tem atualmente como única beneficiária Denise D'avila Coelho (CPF: XXX.108.611-XX) , habilitada na condição de filha maior inválida (peça 14, p. 6) . O laudo médico consta da peça 11, página 198.
15. Com relação à dependência econômica, esta Unidade Técnica realizou pesquisa junto à base de dados dos Sistemas SIAPE, CNPJ, RAIS, CNIS e Maciça (folha de pagamento do INSS) , não sendo detectados registros de rendimentos aptos a afastar a presunção de dependência econômica dos beneficiários em relação aos respectivos instituidores de pensão, quando da instituição dos benefícios em exame.
16. Desse modo, e considerando que não foram detectadas falhas no cálculo das pensões (peça 14) , propõe-se considerar legais os atos de concessão em comento.
Pensão civil instituída pelo ex-servidor Abel Monteiro (CPF XXX.524.649-XX) 
17. A pensão civil instituída pelo ex-servidor Abel Monteiro (CPF: XXX.524.649-XX) , falecido em 16/2/1995, tem como único beneficiário João Monteiro (CPF: XXX.810.309-XX) , habilitado na condição de filho maior inválido (peça 14, p. 1) . O laudo médico consta da peça 11, páginas 30-35 e 39.
18. Constatou-se, no entanto, que houve habilitação tardia ao benefício, visto que o falecimento do instituidor ocorreu em 16/12/1995 e a concessão da pensão, em 16/5/2006, ou seja, 11 anos após o óbito do pai.
19. Na época da concessão, o beneficiário contava com 47 anos de idade.
20. De acordo com os sistemas informatizados disponíveis, o beneficiário foi proprietário de várias empresas e recebe aposentadoria por idade pelo INSS.
21. Com base em tais informações, esta Unidade Técnica providenciou a oitiva do interessado, por meio do Ofício 2.954/2018-TCU/Sefip (peça 15) , com vistas a assegurar a oportunidade do uso das garantias constitucionais do contraditório e da ampla defesa no que concerne aos seguintes fatos: o beneficiário tinha 47 anos quando do falecimento do ex-servidor; o benefício foi concedido 11 anos após o óbito do instituidor; o pensionista foi sócio-administrador da empresa Auto Carros Empreendimentos Ltda. (CNPJ 82.346.366/0001-35) e figura como sócio-administrador das empresas SSA Corretora de Seguro de Vida Ltda. (CNPJ 01.504.318/0001-72) e Ello Imóveis - Empreendimentos Imobiliários Ltda. (CNPJ 00.208.812/0001-27) , ambas abertas em 1996 e 1994, respectivamente - situação que descaracteriza a dependência econômica do instituidor.
22. Em resposta, o pensionista apresentou as seguintes informações e argumentos:
a) após o óbito do pai, passou a ser dependente econômico de sua genitora, antiga beneficiária da pensão instituída por Abel Monteiro (peça 18, p. 1) ;
b) foi acometido por poliomielite com 1 ano e 6 meses de idade; atualmente conta com mais de 70 anos de idade, fato que agrava as sequelas da moléstia (peça 18, p. 2) ;
c) as referidas empresas foram abertas na tentativa de exercer alguma atividade laboral em anos anteriores à concessão da pensão (2006) , conforme peça 18, p. 2;
d) não obteve nenhum ganho financeiro com as empresas (peça 18, p. 3) ;
e) alega que modificações na pensão ora em comento ofenderiam os princípios da segurança jurídica, direito adquirido e ato jurídico perfeito (peça 18, p. 4-5) .
23. Ademais, juntou aos autos os seguintes documentos:
a) formulário de requerimento de cartão para estacionamento preferencial destinado a idosos (peça 19, p. 2) ;
b) documentação referente às empresas (peça 19, p. 4-21) ;
c) laudo médico que indica que o interessado foi acometido por poliomielite na infância; no referido laudo, não há qualquer informação de que a moléstia o incapacitou definitivamente para o trabalho (peça 19, p. 22-24) ;
d) encaminhamento para perícia médica, assinado em 2013, com suspeita de incapacidade laborativa (peça 19, p. 28) .
24. Em relação ao item d) do parágrafo precedente, cabe ressaltar que em 2013 o interessado já contava com 66 anos de idade.
25. De acordo com as informações prestadas, infere-se que havia capacidade laborativa do interessado, tendo em vista a abertura de empresas para tal fim. Além disso, o interessado não buscou sua habilitação como dependente logo após o óbito do genitor, como seria de se esperar no caso de pessoa incapacitada definitivamente para o trabalho.
26. Acerca da ofensa aos citados princípios, cabe ressaltar que a apreciação de atos de concessão de aposentadoria pela ilegalidade não infringe o princípio da segurança jurídica. O ato de aposentadoria do ex-servidor não pode ser considerado ato jurídico perfeito, uma vez que o interessado não cumpre os requisitos estipulados por lei para a concessão de pensão civil a filho inválido.
27. A jurisprudência da Suprema Corte é no sentido de deferir aos atos de aposentadoria e pensão a classificação de ato complexo, motivo pelo qual somente quando recebe o registro pela Corte de Contas passa a estar plenamente formado (perfeito) , válido (aferição da legalidade com reflexo de definitividade perante a Administração, que não mais pode anulá-lo unilateralmente) e eficaz (plenamente oponível a terceiros, deixando de apresentar executoriedade provisória) .
28. Assim, pode-se, então, concluir, que não há que se falar em direito adquirido antes que o ato complexo esteja definitivamente registrado por este Tribunal, muito menos quando a concessão traz em seu bojo vício insanável, por não haver lei que a suporte. Ademais, o acórdão que considerar legal o ato e determinar o seu registro não faz coisa julgada administrativa e pode ser revisto de ofício pelo Tribunal, com a oitiva do Ministério Público e do beneficiário do ato, dentro do prazo de cinco anos da apreciação, se verificado que o ato viola a ordem jurídica, o que ocorre no presente caso (§2º do art. 260 do Regimento Interno do TCU) .
29. Desta forma, entende-se que não se pode garantir o registro de uma pensão civil considerada ilegal pelo TCU invocando apenas princípios tais como o da segurança jurídica e razoabilidade, os quais deverão ser sopesados também com o princípio da legalidade.
30. Assim, os argumentos do interessado não merecem prosperar e o ato deve ser considerado ilegal, com negativa de registro.
Pensão civil instituída pelo ex-servidor Aloísio de Jesus (CPF: não informado) 
31. A pensão civil instituída pelo ex-servidor Aloísio de Jesus (CPF: não informado) , falecido em 26/9/1975, tem atualmente como única beneficiária Dezilda Rosa de Jesus (CPF: XXX.897.217-XX) , habilitada na condição de filha solteira, maior de 21 (vinte e um) anos, não ocupante de cargo público permanente, com supedâneo no art. 5º, parágrafo único, da Lei 3.373/1958.
32. Acerca da habilitação de filha maior solteira, cumpre, de início, discorrer sobre o entendimento firmado no âmbito desta Corte quanto a essa matéria.
33. Primeiramente, cabe lembrar que a Lei 1.711, de 28/10/1952, estabelecia em seu art. 16 que a União prestaria assistência ao funcionário e à sua família. Por sua vez, o art. 161 listava expressamente a previdência como benefícios integrantes deste Plano de Assistência ao funcionário público, in verbis:
Art. 161. O plano de assistência compreenderá:
I - assistência médica, dentária e hospitalar, sanatório e creches;
II - previdência, seguro e assistência judiciária:
III - financiamento para aquisição de imóvel destinado a residência:
IV - cursos de aperfeiçoamento e especialização profissional:
V - centros de aperfeiçoamento moral e intelectual dos funcionários e famílias, fora das horas de trabalho.
34. O art. 256 da aludida lei determinou, in fine, que o Poder Executivo deveria, dentro do prazo de 12 meses, promover as medidas para a execução do Plano de Assistência referido no art. 16, incluindo o limite mínimo de 45% do vencimento, remuneração ou provento do funcionário, como base da pensão à sua família.
35. Nesse sentido, foi publicada a Lei 3.373, de 12/3/1958, a qual dispôs sobre o Plano de Assistência ao Funcionário e à sua Família. O art. 5º da referida Lei estabeleceu a lista de segurados que teriam direito à percepção do benefício, in verbis:
Art. 5º Para os efeitos do artigo anterior, considera-se família do segurado:
I - Para percepção de pensão vitalícia:
a) a esposa, exceto a desquitada que não receba pensão de alimentos;
b) o marido inválido;
c) a mãe viúva ou sob dependência econômica preponderante do funcionário, ou pai inválido no caso de ser o segurado solteiro ou viúvo;
II - Para a percepção de pensões temporárias:
a) o filho de qualquer condição, ou enteado, até a idade de 21 (vinte e um) anos, ou, se inválido, enquanto durar a invalidez;
b) o irmão, órfão de pai e sem padrasto, até a idade de 21 (vinte e um) anos, ou, se inválido enquanto durar a invalidez, no caso de ser o segurado solteiro ou viúvo, sem filhos nem enteados. 
Parágrafo único. A filha solteira, maior de 21 (vinte e um) anos, só perderá a pensão temporária quando ocupante de cargo público permanente. 
36. Note-se que o parágrafo único do art. 5º da Lei 3.373/1958 estabelecia que a filha solteira, maior de 21 (vinte e um) anos, só perderia a pensão temporária quando ocupante de cargo público permanente. 
37. O entendimento do TCU, balizado por meio do Acórdão 892/2012-TCU-Plenário (Consulta) , de relatoria do Ministro Valmir Campelo, alinha-se no sentido de que a filha solteira, para remanescer recebendo a pensão instituída com fulcro no fundamento supracitado, deve comprovar todas as seguintes condições, na data do óbito do instituidor: 
a) ser solteira, viúva ou desquitada, independentemente da idade (pode ser maior ou menor de 21 anos) ;
b) não ser ocupante de cargo público permanente na Administração Pública Direta ou Indireta;
c) não se encontrar na condição de aposentada, quer seja no âmbito do serviço público ou no Regime Geral de Previdência Social (RGPS) , visto que tal condição descaracteriza a dependência econômica em relação ao instituidor; e
d) comprovar dependência econômica em relação ao instituidor.
38. Além disso, após o deferimento da concessão inicial, a beneficiária não poderá incorrer em nenhuma das situações abaixo, as quais constituem causas extintivas do direito à percepção do benefício:
a) ter contraído casamento ou se encontrar na situação de união estável; ou
b) ocupar cargo efetivo na Administração Pública Direta ou Indireta, ou receber aposentadoria decorrente dessa ocupação;
c) auferir renda que descaracterize a dependência econômica do benefício de pensão.
39. Cumpre registrar, por derradeiro, que recentes julgados do STF, proferidos em mandados de segurança impetrados em face do Acórdão 2780/2016-TCU-Plenário (MS 34.677 e 35.032, ambos do DF) , de relatoria do Ministro Edson Fachin, deixaram assentado entendimento no sentido de que:
Ainda que fosse admissível a exigibilidade da dependência econômica como condição para a manutenção da pensão em debate nestes autos, a aplicação da inovação interpretativa aos atos já consolidados encontra óbice no inciso XIII do parágrafo único do artigo 2º da Lei 9.784/99, o qual veda a aplicação retroativa de nova interpretação na análise de processos administrativos.
O Supremo Tribunal Federal reconheceu a necessidade de se conferir efeitos ex nunc às decisões administrativas que modificam posicionamentos anteriores, a fim de dar segurança jurídica a atos já consolidados e até mesmo para evitar que justificativas como 'orçamento público' sejam utilizadas para rever atos dos quais decorram efeitos financeiros favoráveis ao beneficiário. Precedente: AO 1.656, Rel. Min. Cármen Lúcia, Segunda Turma, DJe de 10.10.2014.
Ante todo o exposto, apenas podem ser revistos os atos de concessão de pensões por morte cujas titulares deixaram de se enquadrar na previsão legal vigente na época do preenchimento dos requisitos legais, ou seja, é possível a revisão das pensões cujas titulares ocupem cargo público de caráter permanente ou recebam outros benefícios decorrentes da alteração do estado civil, como a pensão prevista no art. 217, inciso I, alíneas a , b e c, Lei 8.112/90, ou a pensão prevista no art. 74 c/c art. 16, I, ambos da Lei 8.213/91, ou seja, pensões por morte de cônjuges.  (sem grifo no original) 
40. No caso concreto aqui examinado, esta Unidade Técnica realizou pesquisa junto à base de dados dos Sistemas RAIS, CNIS, CNPJ, SIAPE e Maciça (Folha de pagamentos do INSS) , com o fito de apurar eventual ocupação de cargo público ou a existência de outras fontes de rendimentos em favor da beneficiária Dezilda Rosa de Jesus (CPF: XXX.897.217-XX) . Após o exame das sobreditas bases de dados, não foram detectados registros aptos a afastar a presunção de dependência econômica da beneficiária em relação ao ex-servidor, quando da instituição do benefício pensional.
41. Desse modo, e considerando que não foram detectadas falhas no cálculo da pensão (peça 14, p. 3 e 4) , propõe-se considerar legal, para fins de registro, o ato de concessão ora examinado.
Pensões civis instituídas pelos ex-servidores Adauto Bispo da Silva (CPF: XXX.396.884-XX) e Ademar Cândido (CPF: XXX.022.023-XX) 
42. As pensões civis instituídas pelos ex-servidores Adauto Bispo da Silva (CPF: XXX.396.884-XX) e Ademar Cândido (CPF: XXX.022.023-XX) apresentam a habilitação concomitante de beneficiárias na condição de viúva e companheira dos ex-servidores.
43. O entendimento desta Corte, consolidado no Acórdão 1348/2010-TCU-Plenário, de relatoria do Ministro Benjamin Zymler, tem caminhado no sentido de que, ao apreciar a habilitação concomitante de viúva e companheira, deve-se considerar as especificidades de cada caso em concreto, tendo em conta o princípio da verdade material e considerando o conjunto probatório da existência de vida em comum. (Precedente: Acórdão 3072/2015-TCU-Segunda Câmara) .
44. A esse respeito, importa mencionar que em recente julgado a Primeira Turma do Supremo Tribunal Federal - STF decidiu que é possível o reconhecimento de união estável de pessoa casada que esteja comprovadamente separada judicialmente ou de fato, para fins de concessão de pensão por morte, sem necessidade de decisão judicial neste sentido. A decisão se deu no Mandado de Segurança (MS) 33008, no qual a Turma restabeleceu a pensão, em concorrência com a viúva, à companheira de um servidor da Universidade Federal do Estado do Rio de Janeiro (Unirio) que, embora formalmente casado, vivia em união estável há mais de nove anos.
45. Nos casos aqui examinados, veio aos autos documentação que faz prova da existência de união estável mantida entre os ex-servidores e suas respectivas companheiras, conforme demonstrar-se-á nos parágrafos seguintes.
46. A pensão civil instituída pelo ex-servidor Adauto Bispo da Silva (CPF: XXX.396.884-XX) , falecido em 22/11/2007, tem como beneficiárias Maria Mendes da Silva (CPF: XXX.357.484-XX) , viúva do ex-servidor, e Maria Luiza Barbosa Silva (CPF: XXX.500.704-XX) , habilitada na condição de companheira do ex-servidor (peça 14, p. 1 e 2) .
47. No que se refere à habilitação da viúva do ex-servidor, consta dos autos cópia da certidão de casamento realizado em 15/3/1958 (peça 11, p. 222) .
48. No que diz respeito à habilitação da beneficiária Maria Luiza Barbosa Silva (CPF: XXX.500.704-XX) , habilitada na condição de companheira do ex-servidor, foram juntados aos autos os seguintes elementos probatórios da existência de união estável (peça 11, p. 223-226) : sentença homologatória proferida em procedimento de justificação judicial; declaração fornecida por plano de assistência funerária (OSACRE) , informando que os custos do sepultamento do ex-servidor ficaram a cargo da interessada, titular de plano de assistência funerária junto àquela instituição; e certidão de nascimento de filho havido em comum com o ex-servidor.
49. A pensão civil instituída pelo ex-servidor Ademar Cândido (CPF: XXX.022.023-XX) , falecido em 22/4/2006, tem atualmente como beneficiárias Maria do Socorro Carvalho da Silva (CPF: XXX.880.503-XX) , habilitada na condição de companheira do ex-servidor, e Vitoria da Silva Cândido (CPF: XXX.491.843-XX) , filha do ex-servidor. A beneficiária Ana Alves de Lima (CPF: XXX.909.183-XX) , viúva do ex-servidor, foi excluída em 24/9/2015, por motivo de falecimento (peça 14, p. 2 e 3) .
50. Constam dos autos os seguintes elementos probatórios da existência de união estável mantida entre o ex-servidor e a beneficiária habilitada na condição de companheira (peça 11, p. 215-220) : declarações firmadas pelo ex-servidor, nos anos de 1998 e 2004, designando a companheira como sua beneficiária para fins previdenciários; e nota fiscal em nome da companheira, referente aos serviços funerários do ex-servidor.
51. Desse modo, e considerando que não foram detectadas falhas no cálculo das pensões (peça 14, p. 1-3) , propõe-se considerar legais, para fins de registro, os atos de concessão em comento.
Pensão civil instituída pelo ex-servidor Alberto Agostinho do Nascimento (CPF: XXX.080.705-XX) 
52. A pensão civil instituída pelo ex-servidor Alberto Agostinho do Nascimento (CPF: XXX.080.705-XX) , falecido em 11/8/1993, tem atualmente como única beneficiária Terezinha Soares da Silva (CPF: XXX.176.035-XX) , habilitada na condição de companheira do ex-servidor. A beneficiária Durvalina Duarte Nascimento (CPF: XXX.303.895-XX) , viúva do ex-servidor, foi excluída em 23/5/2005, por motivo de falecimento (peça 14, p. 3) .
53. No caso sub examine, verificou-se a ocorrência de habilitação tardia da beneficiária Terezinha Soares da Silva (CPF: XXX.176.035-XX) , habilitada na condição de companheira do ex-servidor.
54. Com efeito, embora o ex-servidor tenha falecido em 11/8/1993, a beneficiária se habilitou à pensão no ano de 2006, ou seja, somente após a exclusão da viúva do ex-servidor, falecida em 23/5/2005.
55. Esta Unidade Técnica garantiu à interessada o exercício do contraditório e da ampla defesa (peça 4, p. 9) , com vistas a que a mesma fizesse prova de atendimento aos requisitos inscritos no Acórdão 1348/2010-TCU-Plenário, vindo aos autos sua manifestação em resposta à oitiva (peça 9) . Constam ainda dos autos os documentos encaminhados pelo gestor de pessoal (peça 11, p. 8-27) .
56. A documentação carreada aos autos constitui-se essencialmente de: resposta à oitiva (peça 9, p. 1-3) ; escritura pública firmada pela interessada, datada de 8/1/2007, em que a mesma declara ter mantido união estável com o ex-servidor (peça 9, p. 4 e 5) ; cópias de documentos de filho havido em comum (peça 9, p. 6) ; comprovantes de recebimento de pensão junto ao INSS (peça 9, p. 14 e 15) ; requerimento de pensão formulado junto ao Ministério dos Transportes, datado de 3/11/2006 (peça 11, p. 14) ; declaração firmada por terceira pessoa, datada de 28/12/2006, com vistas a fazer prova testemunhal da existência de união estável (peça 11, p. 18) ; e missivas de difícil leitura (ilegíveis) e sem prova de autoria (peça 11, p. 16-23) .
57. Os documentos trazidos aos autos não são suficientes para amparar a concessão da pensão civil em exame. A comprovação da existência de filho havido em comum no ano de 1979 não se constitui em elemento probatório suficiente para demonstrar que o instituidor mantinha união estável com a beneficiária quando de seu óbito, ocorrido em 11/8/1993. Dito de outro modo, a existência de filho em comum, por si só, não tem o condão de fazer prova, de modo inequívoco, da existência de convivência pública, contínua e duradoura e estabelecida com o objetivo de constituir família, até quando da ocorrência do óbito do ex-servidor. Nesse ponto, cabe reportar que é pacífico o entendimento desta Corte no sentido de que os requisitos para habilitação devem estar presentes na data do óbito do instituidor da pensão.
58. Cumpre mencionar, outrossim, que não há registro de que o filho havido em comum tenha se habilitado à pensão instituída junto ao Ministério dos Transportes, embora o mesmo contasse a idade de 14 (quatorze) anos quando do óbito do ex-servidor, o que lhe daria o direito ao benefício com amparo no art. 217, II, 'a', da Lei 8.112/1990.
59. Registre-se, ainda, que consta da peça 11, p. 11, cópia de ficha cadastral extraída dos assentamentos funcionais do ex-servidor, em que apenas a viúva figura na condição de sua dependente.
60. Em seu arrazoado em resposta à oitiva, a interessada sustentou que manteve união estável com o ex-servidor por cerca de 20 (vinte) anos, pugnando pela manutenção do benefício pensional, sem, contudo, apresentar elementos probatórios aptos a fazer prova da alegada união estável (peça 9) .
61. Cumpre reportar que a habilitação de beneficiária na condição de companheira, quando em concomitância com a viúva, deve ser analisada de modo restrito, haja vista que o ordenamento jurídico pátrio veda a ocorrência de bigamia.
62. Há que se assinalar que não há nos autos decisão judicial reconhecendo a existência de união estável entre o ex-servidor e a beneficiária habilitada na condição de companheira, ausência essa que reclama robusta e inequívoca prova por meio de outros elementos de convicção, seja da união estável mantida entre o ex-servidor e a companheira, seja da separação de fato entre o ex-servidor e a viúva.
63. Na ausência do provimento judicial e de elementos probatórios incontestes, a situação que deve ser considerada é que o ex-servidor Alberto Agostinho do Nascimento (CPF: XXX.080.705-XX) , na data do seu falecimento, continuava casado com a beneficiária Durvalina Duarte Nascimento (CPF: XXX.303.895-XX) , conforme certidão de casamento acostada à peça 11, página 9.
64. Destarte, considerando que não há nos autos decisão judicial ou prova inconteste que ampare a concessão da pensão em favor da beneficiária habilitada na condição de companheira, tampouco foi demonstrada a ocorrência de separação de fato entre o ex-servidor e a beneficiária habilitada na condição de viúva, propõe-se considerar ilegal o ato de concessão em exame, negando-lhe registro.
CONCLUSÃO 
65. Por tudo que foi apresentado, propõe-se: considerar legais, concedendo-lhes registro, os atos de concessão das pensões civis instituídas pelos ex-servidores Adauto Bispo da Silva (CPF: XXX.396.884-XX) , Ademar Cândido (CPF: XXX.022.023-XX) , Aloísio de Jesus (CPF: não informado) , Alziro de Freitas (CPF: XXX.159.600-XX) , Aniceto Cristaldo (CPF: XXX.814.281-XX) e Antônio Coelho (CPF: XXX.284.507-XX) ; e considerar ilegais, negando-lhes registro, os atos de concessão de pensão civil instituída pelos ex-servidores Abel Monteiro (CPF: XXX.524.649-XX) e Alberto Agostinho do Nascimento (CPF: XXX.080.705-XX) .
PROPOSTA DE ENCAMINHAMENTO 
66. Ante o exposto, e de conformidade com o preceituado nos artigos 71, III, da Constituição Federal de 1988; 1º, V, e 39, II, da Lei 8.443/1992; 1º, VIII, 259, II, 260, § 1º, e 262 do Regimento Interno/TCU, propõe-se:
a) considerar ilegais, negando-lhes registro, os atos de concessão de pensão civil instituídas pelos ex-servidores Abel Monteiro (CPF: XXX.524.649-XX) e Alberto Agostinho do Nascimento (CPF: XXX.080.705-XX) ;
a.1) dispensar o ressarcimento das quantias indevidamente recebidas, presumida a boa-fé, consoante o disposto no Enunciado 106 da Súmula de Jurisprudência do TCU;
a.2) determinar ao Ministério dos Transportes, Portos e Aviação Civil que, nos termos dos art. 262, caput, do Regimento Interno do TCU:
a.2.1) abstenha-se de realizar pagamentos decorrentes dos atos de pensão considerados ilegais, no prazo de 15 (quinze) dias, prazo esse contado a partir da ciência dessa deliberação, sujeitando-se a autoridade administrativa omissa à responsabilidade solidária, nos termos do art. 262, caput, do Regimento Interno do TCU;
a.2.2) comunique aos beneficiários dos atos de pensão apreciados pela ilegalidade acerca do teor deste acórdão, alertando-os de que o efeito suspensivo proveniente da interposição de eventuais recursos junto ao TCU não os eximirá da devolução dos valores percebidos indevidamente após a respectiva notificação, caso os recursos não sejam providos;
a.2.3) encaminhe ao TCU o comprovante de que os interessados tomaram ciência do inteiro teor desta deliberação.
b) considerar legais, concedendo-lhes registro, os atos de concessão das pensões civis instituídas pelos ex-servidores Adauto Bispo da Silva (CPF: XXX.396.884-XX) , Ademar Cândido (CPF: XXX.022.023-XX) , Aloísio de Jesus (CPF: não informado) , Alziro de Freitas (CPF: XXX.159.600-XX) , Aniceto Cristaldo (CPF: XXX.814.281-XX) e Antônio Coelho (CPF: XXX.284.507-XX) ."
	É o Relatório.

Fábio Amorim de Castro (OAB/BA 26.476), representando Terezinha Sobral da Silva (procuração à peça 10).

Procurador Marinus Eduardo De Vries Marsico.

PESSOAL. PENSÃO CIVIL. NÃO COMPROVAÇÃO DA CONDIÇÃO DE COMPANHEIRA DE UM DOS INSTITUIDORES. NÃO COMPROVAÇÃO DA PRÉ-EXISTÊNCIA DA INVALIDEZ LABORAL DE FILHO MAIOR DE OUTRO DOS INSTITUIDORES. ILEGALIDADE DESSES DOIS ATOS. LEGALIDADE DOS DEMAIS.

PENSÃO CIVIL (PCIV)

Secretaria de Fiscalização de Pessoal (Sefip).

Conforme se extrai do Relatório precedente, trata-se de pensões civis instituídas por ex-servidores do extinto Ministério dos Transportes, Portos e Aviação Civil (atual Ministério da Infraestrutura) e submetidas, para fins de registro, à apreciação deste Tribunal de Contas da União (TCU) , de acordo com o art. 71, inciso III, da Constituição Federal.
2.	No âmbito desta Corte de Contas, a instrução técnica do feito está a cargo da Secretaria de Fiscalização de Pessoal (Sefip) , que, após diligências e oitivas destinadas ao adequado saneamento do feito, propõe, em pareceres uniformes (peças 30 e 31) e com a concordância do Parquet especializado (peça 32) , que sejam considerados legais apenas os benefícios previdenciários instituídos pelos Srs. Adauto Bispo da Silva, Ademar Cândido, Aloísio de Jesus, Alziro de Freitas, Aniceto Cristaldo e Antônio Coelho.
3.	De minha parte, manifesto-me, desde já, de acordo com o encaminhamento proposto pela unidade instrutiva e adoto como razões de decidir o exame por ela empreendido, no qual se cuidou de abordar, com as devidas profundidade e abrangência, os principais aspectos da matéria em análise.
4.	Com efeito, tendo restado comprovado por laudos médicos que, à época do falecimento dos Srs. Alziro de Freitas, Aniceto Cristaldo e Antônio Coelho, os beneficiários habilitados na condição de filhos maiores inválidos eram incapacitados para o trabalho, e considerando que, em pesquisa ao Sistema Integrado de Administração de Recursos Humanos do Poder Executivo Federal (Siape) , ao Cadastro Nacional da Pessoa Jurídica (CNPJ) , à Relação Anual de Informações Sociais (Rais) , ao Cadastro Nacional de Informações Sociais (CNIS) e à folha de pagamento de benefícios do Instituto Nacional do Seguro Social (Maciça) , a Sefip não encontrou qualquer indício apto a afastar a presunção relativa de dependência econômica desses interessados em relação aos instituidores, mostram-se legais as respectivas pensões.
5.	Igualmente alinhados às normas de regência e a precedentes jurisprudenciais os benefícios pensionais concedidos às interessadas habilitadas concomitantemente na condição de viúva e companheira dos ex-servidores Adauto Bispo da Silva e Ademar Cândido. No caso da viúva do Sr. Adauto, foi juntada ao processo a Certidão de Casamento (peça 11, p. 222) . A viúva do Sr. Ademar não consta mais como beneficiária de pensão desde 24/9/2015, por motivo de falecimento (peça 14, p. 2 e 3) . A condição de companheiras desses ex-servidores, por sua vez, encontra-se evidenciada nos autos por meio dos seguintes documentos:
	a) em relação à Sr.ª Maria Luiza Barbosa Silva, habilitada como companheira do Sr. Adauto Bispo da Silva, constam (i) sentença homologatória proferida em procedimento de justificação judicial; (ii) declaração fornecida por plano de assistência funerária, informando que os custos do sepultamento do ex-servidor ficaram a cargo da interessada, titular de plano de assistência funerária junto àquela instituição; e (iii) Certidão de Nascimento de filho havido em comum com o ex-servidor (peça 11, p. 223-226) ;
	b) em relação à Sr.ª Maria do Socorro Carvalho da Silva, habilitada como companheira do Sr. Ademar Cândido, constam (i) declarações firmadas pelo ex-servidor, nos anos de 1998 e 2004, designando a companheira como sua beneficiária para fins previdenciários; e (ii) nota fiscal em nome da companheira, referente aos serviços funerários do ex-servidor (peça 11, p. 215-220) .
6.	Nessas circunstâncias, na linha do que vem decidindo o TCU em situações dessa mesma natureza (Acórdão 1348/2010-TCU-Plenário, 13.736/2018 e 2.162/2018 de 1ª Câmara, e 8.673/2018 e 3.072/2015 de 2ª Câmara) , cabe considerar legais as pensões civis instituídas por Adauto Bispo da Silva e Ademar Cândido.
7.	No caso do Sr. Aloísio de Jesus, cuja beneficiária, respaldada no art. 5º, parágrafo único, da Lei 3.373, de 12/3/1958, foi habilitada como filha solteira maior de 21 (vinte e um) anos não ocupante de cargo público permanente, verifica-se que o benefício foi instituído em consonância com os requisitos apontados como necessários pelo TCU em sede de Consulta (Acórdão 892/2012-TCU-Plenário, TC-Processo 028.017/2009-5) , sendo o respectivo ato, portanto, merecedor do devido registro.
8.	Mesmo desfecho processual, entretanto, não se aplica às pensões civis instituídas pelos Srs. Abel Monteiro e Alberto Agostinho do Nascimento, pois seus beneficiários, conforme demonstrou a Sefip, não lograram comprovar a condição na qual se habilitaram para fins de recebimento do aludido benefício, quais sejam, filho maior inválido e companheira, respectivamente.
9.	Diante disso, essas duas pensões devem ser consideradas ilegais, negando-se registro aos atos lançados no Sistema de Apreciação e Registro de Atos e Admissão e Concessões (Sisac) sob os números 10001506-05-2007-000154-7 e 10001506-05-2007-000414-7.
	Ante o exposto, VOTO por que o Tribunal adote a deliberação que ora submeto à apreciação deste Colegiado.
TCU, Sala das Sessões Ministro Luciano Brandão Alves de Souza, em 16 de abril de 2019.
AROLDO CEDRAZ 
Relator